【裁判字號】    95,台上,6068
【裁判日期】    951109
【裁判案由】    貪污
【裁判全文】
最高法院刑事判決            九十五年度台上字第六０六八號
上   訴   人  國防部最高軍事法院檢察署軍事檢察官
上訴人即被告  甲○○
選任 辯 護人  李漢中律師
上列上訴人等因被告貪污案件，不服國防部最高軍事法院中華民
國九十五年七月三十一日上訴審更審判決（九十五年上更一字第
一號，起訴案號：國防部高等軍事法院檢察署九十四年愛偵字第
三號），提起上訴，本院判決如下：
    主  文
原判決撤銷，發回國防部最高軍事法院。
    理  由
本件原判決認定：上訴人即被告甲○○（下稱被告）於民國九十
三年四月九日迄同年十一月三十日期間，任職海軍一六八艦隊淮
陽軍艦上校艦長（已於九十四年三月十六日退伍），負有綜理、
監督該艦全艦業務之責，為依據法令從事公務之人員。渠因投資
失利，積欠地下錢莊業者新台幣（下同）一百十萬元債務，履經
地下錢莊業者逼債，無力償還而急需現金解決，乃於九十三年十
月十一日上午九時許，在艦長室向當時負責該艦官兵海勤加給發
放業務之上尉補給長唐莊（業經國防部高等軍事法院初審判決論
以共同侵占公有財物罪刑，並宣告緩刑確定）謊稱其妻因投資需
要資金週轉，提議暫緩發放該月份之全艦官兵海勤加給（按往例
應於每月十五日發放），先挪借一百十萬元供其週轉，並約定二
、三日後即可歸還等語。經唐莊同意後，二人即基於共同挪借以
圖利被告之犯意聯絡，於九十三年十月十一日十一時三十分許，
由唐莊以國庫支票，自台灣銀行蘇澳分行提領當月全艦官兵海勤
加給現金二百二十七萬七千三百七十四元，旋於當日中午十二時
許，在艦長室將其中之一百十萬元交予被告償債，其餘一百十七
萬七千三百七十四元則置於艦上之保險櫃保管。至同年十月底，
因海勤加給遲未發放而遭質疑，然當時被告僅陸續歸還八十七萬
元，唐莊迫於壓力，遂於九十三年十月三十一日，以仍在其保管
中之一百十七萬七千三百七十四元加上被告陸續歸還之八十七萬
元，並自行籌措墊支二十三萬元，自同年十月三十一日至十一月
五日止，或以轉帳或以現金交付方式發放完畢；期間依淮陽軍艦
官兵以轉帳方式存入中華郵政股份有限公司個人存簿儲金帳戶，
其年利率０．五五％計算遲延受領利息，被告計不法圖得三百三
十元之周轉利益。嗣於九十三年十一月二十五日，因官兵眷屬提
出檢舉而查獲等情。因而撤銷國防部高等軍事法院初審論處被告
以共同侵占公有財物罪刑部分之判決，改判論被告共同依據法令
從事公務之人員，對於主管之事務，明知違背法令，直接圖自己
不法利益，因而獲得利益罪，處有期徒刑貳年捌月，褫奪公權貳
年；固非無見。
惟查：（一）、原判決變更軍事檢察官所引貪污治罪條例第四條
第一項第一款侵占公有財物罪之起訴法條，改依同條例第六條第
一項第四款之圖利罪處斷，係以被告僅不法暫時挪借應發放予上
開淮陽軍艦官兵海勤加給之公有財物一百十萬元，嗣於遭檢舉而
於案發前即將該筆款項悉數歸還並發放，因認被告係基於暫時挪
借之犯意，不法獲得其周轉之利益，顯無易持有為所有之意圖等
由為其論據（見原判決第九頁第十二行至末三行）。但侵占罪係
即成犯，凡對自己持有之他人所有物，有變易持有為所有之意思
時，即應構成犯罪，縱事後將侵占之物設法歸還，亦無解於該罪
名之成立。本件依原判決所認定之事實，被告係因積欠地下錢莊
業者債務，無力清償，始與唐莊基於犯意聯絡，挪借唐莊保管之
公有款項，匯款予地下錢莊業者以清償債務，嗣艦上官兵見海勤
加給遲未發放，質疑唐莊，唐莊倍感壓力，向被告報告，被告始
於九十三年十月三十日歸還八十七萬元，另向唐莊借貸二十三萬
元補足等情。此項事實倘若不虛，則被告似已將該等公款消費殆
盡，主觀上難謂無變易持有為所有之不法意圖，能否謂係暫時之
挪借？又唐莊遭受質疑向被告報告時，被告亦僅歸還八十七萬元
，其餘二十三萬元另向唐莊借貸補足，則被告似已不具歸還能力
，其擅自處分該等公款以清償積欠他人之債務，能否謂非侵占？
凡此攸關法律適用之重要待證事實，仍待進一步調查釐清，原審
未詳加究明，遽為判決，難謂無調查職責未盡及理由不備之違法
。（二）、判決所載之事實及理由不相適合者，即屬判決所載理
由矛盾之違背法令，足以構成撤銷之原因。又依據法令從事公務
之人員，對於主管之事務，明知違背法令，直接圖自己不法利益
，因而獲得利益罪，認定其獲得利益之金額時，就本件而言，似
應以被告獲得免付地下錢莊業者之利息為計算基準，方為正辦；
原判決認定被告不法圖得之利益，係以該一百十萬元依郵局活儲
存簿儲金利率及其實際挪借之日數，致全艦官兵遲延領取海勤加
給所受利息損失之總額為其核算之依據，尚與經驗法則有違。以
上或為軍事檢察官上訴意旨所指摘，或為本院得依職權調查之事
項；被告亦上訴表示不服，應認原判決仍有撤銷發回之原因。
據上論結，應依軍事審判法第一百九十九條、第二百零六條第一
項，刑事訴訟法第三百九十七條，判決如主文。
中    華    民    國  九十五  年   十一   月    九    日
                      最高法院刑事第十二庭
                          審判長法官  林  永  茂
                                法官  洪  文  章
                                法官  蘇  振  堂
                                法官  蕭  仰  歸
                                法官  何  菁  莪
      本件正本證明與原本無異
                                      書  記  官
中    華    民    國  九十五  年   十一   月   十四   日
                                                      Ｑ


司法院資訊處製作；財團法人民間司法改革基金會備份。
